臺灣高等法院刑事判決
                                   108年度上訴字第1382號
上  訴  人
即  被  告  吳天賜


上列上訴人因違反毒品危害防制條例案件，不服臺灣宜蘭地方法
院108年度訴字第31號，中華民國108年3月12日第一審判決（起
訴案號：臺灣宜蘭地方檢察署107年度毒偵字第1045號），提起
上訴，本院判決如下：
    主  文
原判決撤銷。
本件公訴不受理。
    理  由
一、公訴意旨略以：上訴人即被告甲○○前因施用毒品案件，經送
    觀察、勒戒後，認無繼續施用毒品之傾向，於民國90年3月5
    日執行完畢釋放，並由臺灣宜蘭地方檢察署檢察官以90年度
    毒偵字第373號、90年度毒偵緝字第71號為不起訴處分確定
    。又因施用毒品案件，經送觀察、勒戒後，認有繼續施用毒
    品之傾向，再經原審法院裁定令入戒治處所施以強制戒治，
    於91年1月25日執行完畢出所，並經同法院以90年度訴字第3
    93號判決判處有期徒刑1年、6月，應執行有期徒刑1年2月確
    定，嗣與另犯之偽造文書等案件之罪刑經同法院裁定減刑並
    合併定應執行有期徒刑11年確定，於106年7月25日假釋出監
    ，並於106年10月21日執行完畢。詎仍不知悔改，復基於施
    用第一級毒品之犯意，於107年7月2日23時20分許為警採尿
    時回溯26小時內之某時，在不詳地點，以不詳方式，施用第
    一級毒品海洛因1次。嗣於107年7月2日22時許，在宜蘭縣○○
    鎮○○路000○0號前，為警查獲，經警採集尿液送驗，結果呈
    嗎啡、可待因陽性反應。因認被告涉犯毒品危害防制條例第
    10條第1項之施用第一級毒品罪嫌云云。
二、按刑事訴訟法第303條第1款規定，案件有起訴之程序違背規
    定之情形者，應諭知不受理之判決。此所稱之起訴之程序違
    背規定，係指檢察官提起公訴之訴訟行為於程序上有違法律
    之規定而言。而提起公訴之訴訟行為是否於程序上有違法律
    規定，原則上，固是以起訴時所存在之事項及法律規定為判
    斷，惟檢察官起訴後始發生之情事變更事由，致法院不能為
    實體審理及判決亦屬「起訴之程序違背規定」（最高法院10
    9年度台上字第3826號判決意旨參照）。
三、次按毒品危害防制條例於民國109年1月15日經修正公布第20
    條、第23條等條文，並增訂第35條之1，自同年7月15日施行
    生效。修正後毒品危害防制條例第20條第3項規定：「依前
    項規定為觀察、勒戒或強制戒治執行完畢釋放後，3年後再
    犯第10條之罪者，適用前2項之規定」。同條例第23條第2項
    規定：「觀察、勒戒或強制戒治執行完畢釋放後，3年內再
    犯第10條之罪者，檢察官或少年法院（地方法院少年法庭）
    應依法追訴或裁定交付審理」。另同條例第35條之1第2款規
    定：「審判中之案件，由法院或少年法院（地方法院少年法
    庭）依修正後規定處理；依修正後規定應為不起訴處分或不
    付審理之裁定者，法院或少年法院（地方法院少年法庭）應
    為免刑之判決或不付審理之裁定」，亦即法院就審判中之施
    用毒品案件，應依上揭修正後規定處理。本次修正之毒品危
    害防制條例第20條第3項及第23條第2項規定，雖僅將原條文
    之再犯期間由「5年」改為「3年」，惟鑑於採取傳統刑事機
    構式處遇，將施用毒品者當作「犯人」處理，其施用人數及
    再犯率仍高，將施用毒品者監禁於監獄內，僅能短期間防止
    其接觸毒品，因慣用毒品產生之「心癮」根本無法根除，並
    慮及毒品危害防制條例施行多年累積之戒毒經驗及實效，暨
    逐步擴充之醫療、戒癮機構、專業人力、社區支援系統等資
    源，尤以本次毒品危害防制條例第24條修正，擴大檢察官對
    施用毒品者附條件緩起訴處分之範圍，使其能視個案具體情
    形給予適當多元社區處遇。準此，本次修正後對於施用毒品
    者之思維，自應與時俱進，擺脫以往側重於「犯人」身分之
    處罰，著重其為「病患」之特質，並以「治療」疾病為出發
    點，重新評價前揭所謂「3年後再犯」之意義。而毒品戒除
    不易，須經長期且持續之治療，為醫療及司法界之共識，施
    用毒品者既被視為「病患性犯人」，最佳處遇方式即為治療
    ，期能逐漸減少毒品施用之頻率及數量，進而達到戒除毒癮
    的完全治癒目標。對於施用毒品者之治療方式，有機構外之
    處遇（如自行赴醫院戒癮、附命完成戒癮治療緩起訴處分等
    ），或機構內之觀察、勒戒或強制戒治；至對施用毒品者科
    以刑罰，無非在運用刑罰之一般預防功能以嚇阻毒品之施用
    。基於憲法保障人民之生存權，及根據每個國民生存照顧需
    要提供基本給付之理念，為協助施用毒品者戒除毒癮復歸社
    會，對於經監獄監禁處遇後仍再犯之施用毒品者，更應恢復
    以機構內、外之治療協助其戒除毒癮。此即本次修正毒品危
    害防制條例第20條第3項關於施用毒品者所謂「3年後再犯」
    係何所指之立法真諦。換言之，除檢察官優先適用同條例第
    24條命附條件緩起訴處分處遇（不論幾犯，亦無年限）外，
    對於施用毒品初犯者，即應適用第20條第1項、第2項為機構
    內之觀察、勒戒或強制戒治；若於上開機構內處遇執行完畢
    釋放後，「3年內再犯」者，依第23條第2項規定，應依法追
    訴；倘於「3年後再犯」，自應再回歸到傳統醫療體系機構
    內重為觀察、勒戒或強制戒治之治療。是對於戒除毒癮不易
    者，唯有以機構內、外處遇及刑事制裁等方式交替運用，以
    期控制或改善其至完全戒除毒癮。是以，現行毒品危害防制
    條例既認施用毒品者具有「病患性犯人」特質，強調治療勝
    於處罰、醫療先於司法，對於第20條第3項及第23條第2項所
    謂「3年後（內）再犯」，自應以3年為期，建立定期治療之
    模式。準此，第20條第3項規定中所謂「3年後再犯」，只要
    本次再犯（不論修正施行前、後）距最近1次觀察、勒戒或
    強制戒治執行完畢釋放，已逾3年者，即該當之，不因其間
    有無犯第10條之罪經起訴、判刑或執行而受影響（最高法院
    109年度台上大字第3826號裁定意旨參照）。
四、經查：
　㈠被告前因施用毒品案件，經原審法院裁定送觀察、勒戒後，
    因認無繼續施用毒品傾向，於90年3月5日釋放出所，並由臺
    灣宜蘭地方檢察署檢察官以90年度毒偵字第373號、90年度
    毒偵緝字第71號為不起訴處分確定。又因施用毒品案件，經
    送觀察、勒戒後，認有繼續施用毒品之傾向，再經原審法院
    裁定令入戒治處所施以強制戒治，惟於91年1月25日因續徒
    刑或管訓出監（公訴意旨誤載為執行完畢），有本院被告前
    案紀錄表及全國施用毒品案件紀錄表在卷可查（本院卷第45
    至47、51、58頁，毒偵卷第18頁反面）。
　㈡嗣被告於107年7月2日23時20分為警採尿時回溯26小時內之某
    時許，再犯本件施用第一級毒品海洛因之犯行，距被告最近
    一次觀察、勒戒或強制戒治執行完畢釋放之日（即90年3月5
    日），已逾3年，核屬毒品危害防制條例第20條第3項所規定
    之「3年後再犯」。揆諸前開說明，本件仍應依修正後之毒
    品危害防制條例第20條第3項、現行同條例第24條等規定，
    由檢察官基於一次性之整體規劃而重啟處遇程序，視被告個
    案情形，是否適合「觀察、勒戒或強制戒治」或給予「附命
    完成戒癮治療緩起訴處分」之機會。檢察官逕予提起公訴，
    法院無從替代檢察官為上開合義務性之裁量處遇，應認本件
    起訴程序違背規定，且無從補正。原審未及適用修正後之毒
    品危害防制條例，諭知被告有罪之實體判決，即有違誤。被
    告上訴雖未指摘及此，然原判決既有前揭可議之處，自屬無
    可維持，應由本院將原判決撤銷，諭知公訴不受理之判決，
    並不經言詞辯論為之。
據上論斷，應依刑事訴訟法第369第1項前段、第364條、第303條
第1款、第307條，判決如主文。
中　　華　　民　　國　 109　　年　　12　　月　　29　　日
                  刑事第二十五庭審判長法　官  邱滋杉
                                      法　官  黃翰義
                                      法　官  陳彥年
以上正本證明與原本無異。
如不服本判決，應於收受送達後20日內向本院提出上訴書狀，其
未敘述上訴之理由者並得於提起上訴後20日內向本院補提理由書
（均須按他造當事人之人數附繕本）「切勿逕送上級法院」。
                                      書記官  彭秀玉
中　　華　　民　　國　　109 　年　　12　　月　　29　　日